臺灣臺北地方法院民事判決
108年度簡上字第417號
上  訴  人  
即反訴原告  賴怡均  
訴訟代理人  謝生富律師
被  上訴人
即反訴被告  許雅琳  
訴訟代理人  郭忠義  
            陳德燦  

上列當事人間請求拆屋還地事件，上訴人對於民國108年8月12日
本院新店簡易庭107年度店簡字第1190號第一審判決提起上訴，
並提起反訴，本院於民國111年2月24日言詞辯論終結，判決如下
：
    主      文
一、上訴駁回。
二、第二審訴訟費用由上訴人負擔。
三、反訴原告之訴駁回。
四、反訴訴訟費用由反訴原告負擔。 
    事實及理由
壹、本訴部分
一、被上訴人起訴主張：
　　坐落新北市○○區○○段○○○○段00000地號土地（下稱系爭365-5
    號土地）及其上同段2690號建物（門牌號碼為新北市○○區○○
    段0段000巷0號，下稱系爭9號房屋）為伊所有，與上訴人所
    有同址7號房屋（下稱系爭7號房屋）相鄰。伊於民國107年3
    月12日申請鑑界後始悉系爭7號房屋無權越界占有部分系爭3
    65-5號土地，上訴人曾承諾返還，然迄未為之。又上訴人於
    系爭9號房屋後側山坡地種植花草、樹木、營建花臺、紅磚
    、水泥造物（下稱系爭地上物），無權占有使用部分系爭36
    5-5號土地，亦應回復原狀。另系爭7號房屋一樓前方魚池、
    花臺、電表、二樓雨遮、三樓排水管（下稱系爭牆面物）均
    與系爭9號房屋前方牆壁相連，妨害伊系爭9號房屋所有權之
    行使，爰依民法第767條規定提起本訴，並聲明：（一）上
    訴人應將系爭7號房屋占用系爭365-5號土地之地上建物拆除
    ，並將前開占用土地返還予伊；（二）上訴人應將系爭地上
    物清除，並將前開占用土地返還予伊；（三）上訴人不得使
    用系爭牆面物所占之建物牆面，並應退縮上訴人該部分建物
    及地上物至同段161-5地號與161-8地號土地之界限。
二、上訴人則以：
　　系爭7號房屋所坐落之新北市○○區○○段○○○○段00000地號土地
    （下稱系爭365-6號土地），與系爭365-5號土地均係於78年
    6月15日自同段365-4地號土地（下稱系爭365-4號土地）分
    割而出。而系爭7號、9號房屋於前開土地分割前即已建造完
    成，前開房屋之「原始建物」為使用共同壁之二層樓房，每
    層面積各為35.4平方公尺（約10.7坪），其後在上開房屋後
    側增建一樓房屋，也是延續使用共同壁，且均以系爭365-4
    號土地為基地。原系爭365-4號土地所有人於78年6月15日分
    割土地之目的即係將分割出的系爭365-5號土地作為系爭9號
    房屋坐落基地、系爭365-6號土地作為系爭7號房屋坐落基地
    使用。嗣前開房地輾轉讓售他人，伊母親賴陳彩琴於65年間
    取得系爭7號房屋及系爭365-6號土地，並由伊於82年1月14
    日繼受取得；被上訴人則於87年9月14日繼受取得系爭9號房
    屋及系爭365-5號土地，依最高法院48年台上字第1457號判
    決意旨及民法第425條之1第1項規定，前開房地原為同一人
    所有而分別讓與他人，應認伊就系爭7號房屋占用系爭365-5
    號土地部分範圍存有法定租賃關係，非無權占有。且伊與前
    手以系爭7號房屋善意、和平、公然、繼續占有使用系爭365
    -5號土地，自78年6月15日迄今已逾20年，按民法第772條準
    用第769條規定，已時效取得地上權。又系爭7號、9號房屋
    間之牆壁為共同壁，實務上視為共有物，就共同壁所坐落之
    系爭365-5號土地部分範圍亦非無權占有。至系爭9號房屋後
    方之系爭地上物，則非伊所有等語，資為抗辯。
三、原審就被上訴人之請求，為一部勝訴、一部敗訴之判決，即
    ：（一）上訴人應將坐落系爭365-5號土地上，如附圖所示
    代號（A）部分面積6平方公尺之地上建物拆除（按即關於越
    界建築部分），代號（E）部分面積3平方公尺之地上物拆除
    （按即關於系爭地上物部分），並將前開土地返還被上訴人
    ；（二）被上訴人其餘之訴駁回（按即關於系爭牆面物部分
    ）；（三）依職權宣告准、免假執行。上訴人不服提起上訴
    ，並為上訴聲明：（一）原判決不利上訴人部分廢棄；（二
    ）前項廢棄部分，被上訴人在第一審之訴駁回。被上訴人則
    答辯聲明：上訴駁回（被上訴人就原審駁回其關於系爭牆面
    物之請求部分，未聲明不服，已經確定）。
四、經查：
（一）系爭365-4號土地於78年6月15日同時分割劃出系爭365-5
      號、365-6號土地。
（二）被上訴人於87年9月14日以買賣為原因，登記為系爭365-5
      號土地及系爭9號房屋所有權人。
（三）上訴人於82年1月14日以買賣為原因，登記為系爭365-6號
      土地所有權人；上訴人所有系爭7號房屋原為未保存登記
      建物，於本件審理中即109年9月24日完成保存登記。
　　　上開事實，有前開土地及其上建物最新登記謄本、前開土
      地地籍異動索引、系爭9號房屋稅籍證明書暨建物所有權
      狀在卷為證（見原審卷第131-163、209-236；本院卷二第
      53、127頁），且為兩造所不爭執，應堪信為真實。
五、得心證之理由
　　被上訴人主張上訴人所有之系爭7號房屋無權占用如附圖所
    示代號（A）部分之系爭365-5號土地，並以系爭地上物占用
    如附圖代號（E）部分之系爭365-5號土地，上訴人應將前開
    建物及地上物拆除，並將所占用土地返還予被上訴人等情，
    為上訴人所否認，並以前詞置辯。茲就本件爭執事項及本院
    判斷，分述如下：
（一）被上訴人依民法第767條第1項規定，請求上訴人拆除如附
      圖所示代號（A）部分面積6平方公尺之地上建物並返還該
      部分占用土地，應有理由：
　　1.按所有權人對於無權占有或侵奪其所有物者，得請求返還
      之。對於妨害其所有權者，得請求除去之。有妨害其所有
      權之虞者，得請求防止之，民法第767條第1項定有明文
　　2.經查，被上訴人為系爭365-5號土地所有權人，上訴人為
      系爭7號房屋所有權人，為兩造不爭之事實。復觀本院依
      上訴人聲請函詢新北市新店地政事務所（下稱新店地政）
      所調取之系爭7號房屋建物測量成果圖上記載：「本合法
      建物尚有部分面積因使用鄰地（直潭段蘆竹濫小段161-5
      、365-5地號）未予以計算面積」等語，此有109年8月17
      日109年店測建字第026760號測量成果圖在卷（見本院卷
      二第79頁），關於系爭7號房屋實際占用系爭365-5號土地
      之位置、面積，亦經原審法院至現場勘驗且囑託新店地政
      測量完竣，為如附圖即新店地政108年1月25日土地複丈成
      果圖所示代號（A）部分面積6平方公尺等情，此有原審10
      7年12月20日勘驗筆錄、現場照片及前開複丈成果圖在卷
      可稽（見原審卷第91-101頁）。是被上訴人此部分之主張
      ，自屬有據。
　　3.上訴人雖辯稱系爭7號、9號房屋於建造之始即為使用共同
      壁之房屋，並以系爭365-5、365-6號土地係同時自系爭36
      5-4號土地分割而出為其論據。惟查：
　　　⑴系爭9號房屋係於56年7月15日建築完成，此有系爭9號房
        屋建物登記謄本在卷可稽（見原審卷第141頁）。而上
        訴人關於系爭7號房屋之建造時間，於原審首先主張係
        於55年間建造（見原審卷第75頁）；復於原審調取系爭
        7號房屋稅籍資料後，依所載折舊年數47年回推，主張
        係於61年建造（見原審卷第311頁）；再於本院審理中
        申請系爭7號房屋產權登記時，主張係於48年間建築完
        成（見本院卷二第53、168頁）。是就系爭7號房屋初始
        究為何時建築完成乙節，上訴人始終未能提出確實證據
        證明之，自難進一步認定系爭7號、9號房屋是否確實係
        由系爭365-4號土地原所有人所同時興建並使用共同壁
        。是上訴人此部分之辯詞，已難為採。
　　　⑵復查，本院於109年3月17日至現場勘驗結果顯示：兩造
        房屋只有一樓相連，以系爭牆壁區隔，二樓以上從被上
        訴人北側（按原勘驗筆錄誤繕為西側）廁所窗戶外，可
        見上訴人紅磚外牆，間隔約有4至5公分寬等情（見本院
        卷一第159頁），本院復於110年8月3日至現場勘驗，結
        果為：兩造房屋從一樓正面看，接合處的上方橫樑有空
        隙；被上訴人一樓北側窗戶被紅磚填滿；被上訴人二樓
        北側窗戶可見與上訴人房屋有5公分之空隙，二建物並
        未直接相連等情（見本院卷二第297頁），並均有現場
        照片為佐（見本院卷一第167-175頁；本院卷二第299-3
        05頁），顯見本件兩造房屋之1、2樓並未共同使用所鄰
        接牆壁，否則兩造房屋2樓之間不可能會有上開空隙存
        在、一樓正面上方橫樑亦不應有高低落差，系爭7號房
        屋1樓北側亦不可能設置窗戶。反觀系爭7號房屋1樓南
        側亦設有窗戶，而與另一相鄰房屋距離50公分左右（見
        本院卷二第297、303頁），適徵被上訴人主張兩造房屋
        之間原留有對應的排水道空間等語，應非子虛。是兩造
        房屋既非相連或共同使用所鄰接之牆壁，上訴人主張本
        件兩造房屋間之牆壁為共同壁等情，委難為採。
　　　⑶至系爭365-5、365-6號土地雖確係同時自系爭365-4號土
        地分割而出，然依上開所述，系爭7號房屋之建造時間
        既未能確定，無法確認係與系爭9號房屋同時連棟建造
        ，且依現場勘驗結果認定二屋並未使用共同牆壁，則自
        難僅以前開土地是同時分割劃出乙節，遽認二屋係使用
        共同壁之連棟建築。上訴人對此雖主張應調取前開土地
        分割時之相關資料，並調查承辦該分割案件之承辦人員
        ，以證明前開土地辦理分割時確係以二屋共同壁之中線
        為分割準據，然前開分割相關文件業已逾保存年限而銷
        毀，承辦人員亦已亡故，此有新店地政109年6月9日、1
        09年10月26日函在卷可證（見本院卷一第285頁；本院
        卷二第73頁），即難以此為利於上訴人之認定。是上訴
        人此部分所辯，即無從採憑。
　　4.上訴人復辯稱因系爭7號、9號房屋原均屬系爭365-4號土
      地原所有人起造，嗣將系爭365-4號土地分割為系爭365-5
      號、365-6號土地而分別作為系爭9號、7號房屋基地，再
      分別輾轉由兩造取得，故系爭7號房屋係基於法定租賃關
      係使用系爭365-5號土地等語。惟查：
　　　⑴按土地及其土地上之房屋同屬一人所有，而僅將土地或
        僅將房屋所有權讓與他人，或將土地及房屋同時或先後
        讓與相異之人時，土地受讓人或房屋受讓人與讓與人間
        或房屋受讓人與土地受讓人間，推定在房屋得使用期限
        內，有租賃關係，民法第425條之1第1項前段固有明文
        。又土地與房屋為各別之不動產，各得單獨為交易之標
        的，且房屋性質上不能與土地使用權分離而存在，亦即
        使用房屋必須使用該房屋之地基，故土地及房屋同屬一
        人，而將土地及房屋分開同時或先後出賣，其間雖無地
        上權設定，然除有特別情事，可解釋為當事人之真意，
        限於賣屋而無基地之使用外，均應推斷土地承買人默許
        房屋承買人繼續使用土地（最高法院48年台上字第1457
        號判決意旨參照）。惟以無權占有為原因，請求返還所
        有物之訴，被告對原告就其物有所有權存在之事實無爭
        執，而僅以非無權占有為抗辯者，原告於被告無權占有
        之事實，無舉證責任。被告應就其取得占有，係有正當
        權源之事實證明之。如不能證明，則應認原告之請求為
        有理由（最高法院72年度台上字第1552號判決意旨參照
        ）。
　　　⑵經查，上訴人未能證明系爭7號房屋初始建築完成時點，
        本院進而無法認定上訴人所主張兩造房屋係連棟建造而
        使用共同壁等情，業如前述。上訴人亦未就兩造房屋原
        屬同一人所有（即同為系爭365-4號土地原所有人所起
        造）舉出任何證據。而依系爭7號房屋109年房屋稅籍證
        明書所示，系爭7號房屋1、2樓之折舊年數分別為49、4
        0年（見本院卷二第127頁），可見前開樓層應係前後建
        造完成，與原始建物是否同一，已屬有疑。且依上開折
        舊年數回推，亦與系爭9號房屋係於56年間建造完成之
        時點未符。上訴人既未能證明系爭7號、9號房屋原係為
        同一人起造而歸同一人所有，亦未證明系爭7號房屋是
        否與原始建物同一，則上訴人主張其得依最高法院48年
        台上字第1457號判決意旨，適用民法第425條之1第1項
        前段規定，主張系爭7號房屋就使用系爭365-5號土地有
        法定租賃關係之占有權源等語，即難可採。
　　5.上訴人再辯稱本件系爭7號房屋前手賴陳彩琴（即上訴人
      之母）於78年6月間發現土地分割後，即基於行使地上權
      之意思，占有使用系爭365-4號土地，迄因已逾20年，故
      已時效取得地上權等情。然查：
　　　⑴按以所有之意思，二十年間和平、公然、繼續占有他人
        未登記之不動產者，得請求登記為所有人；前五條之規
        定，於所有權以外財產權之取得，準用之。於已登記之
        不動產，亦同，民法第769條、第772條固有明文。惟因
        時效取得地上權登記請求權者，不過有此請求權而已，
        在未依法登記為地上權人以前，仍不得據以對抗土地所
        有人，而謂其係有權占有。又占有人之占有，縱已具備
        時效取得地上權之要件，倘係在土地所有權人或管理權
        人依民法第767條規定提起訴訟後，始向管轄地政機關
        聲請登記者，受訴法院毋庸就占有人是否具備時效取得
        地上權登記之要件，為實體上裁判（最高法院88年度台
        上字第1729號判決意旨參照）。
　　　⑵查，上訴人係於108年3月12日、108年5月1日分別向新店
        地政申請時效取得地上權登記，嗣因未按期限補正而均
        遭駁回等節，此有新店地政108年6月21日函暨所附通知
        書等件在卷（見原審卷第265-296頁），依上開說明，
        上訴人既尚未登記為系爭365-5號土地之地上權人，自
        不得謂其為有權占有。況本件被上訴人係於107年6月21
        日向原審提起本件訴訟（見原審卷第9頁），上訴人縱
        嗣後依申請登記為地上權人，亦不得對抗被上訴人。是
        上訴人此部分所辯，亦非可採。
　　6.從而，上訴人未能證明系爭7號、9號房屋有使用共同壁之
      情，亦未能證明兩造間有最高法院48年台上字第1457號判
      決意旨及民法第425條之1第1項前段規定適用，復非系爭3
      65-5號土地之登記地上權人，上訴人無法證明其有合法占
      有權源。是被上訴人請求上訴人拆除系爭7號房屋占用系
      爭365-5號土地部分即如附圖所示代號（A）部分之建物，
      並將該部分土地返還被上訴人，應屬有據。
（二）被上訴人依民法第767條第1項規定，請求上訴人拆除如附
      圖所示代號（E）部分3平方公尺之系爭地上物並返還該部
      分占用土地，亦有理由：
　　1.按當事人主張有利於己之事實者，就其事實有舉證之責任
      ，民事訴訟法第277條前段固有明文。惟證明應證事實之
      證據資料，並不以可直接單獨證明之直接證據為限。凡先
      綜合其他情狀，證明某事實，再由某事實為推理的證明應
      證事實，該證明某事實之間接證據，亦包括在內（最高法
      院86年度台上字第611號判決意旨參照）。
　　2.經查，原審於107年12月20日至現場勘驗，就被上訴人主
      張上訴人所有系爭地上物所占用系爭365-5號土地，按被
      上訴人指界位置測量面積，結果為其位置如附圖所示代號
      （E）部分，面積為3平方公尺，此有勘驗筆錄及新店地政
      108年1月25日函暨土地複丈成果圖在卷可參（見原審卷第
      93、99-101頁），堪認系爭地上物確有占用系爭365-5號
      土地部分範圍。上訴人雖否認系爭地上物為其所有，亦非
      其營建等語，惟經本院於109年3月17日至現場勘驗，系爭
      7號房屋屋頂東側直接與山坡連接，上訴人並搭設鋼構陽
      台延伸至東側土地上，在往東側的土坡上，上訴人有放置
      許多盆栽；系爭9號房屋3樓為人字形鐵皮屋頂，屋後直接
      連接土坡，並在土坡上搭設鋼構陽台，原判決附圖所示代
      號（E）部分在鋼構陽台東側，該部分土地經上訴人移除4
      顆樹木後，尚留有一棵桂花樹，且該部分位置上有部分為
      混凝土覆蓋，並非自然土壤，此有該次勘驗筆錄及現場照
      片在卷可稽（見本院卷一第162-163、181-187頁）。本院
      於110年8月3日再至現場勘驗，結果為：原判決附圖所示
      代號（E）部分僅得由上訴人鐵造樓梯前往；被上訴人房
      屋後方雖有鋼構陽台，但原先樓梯已經拆除，僅得由人字
      形鐵皮屋頂攀爬至鋼構陽台，此亦有該次勘驗筆錄及現場
      照片附卷可參（見本院卷二第297-298、307頁）。本院審
      酌系爭地上物顯係人為栽種、鋪設，而該區域雖位於兩造
      房屋後方，惟僅有系爭7號房屋頂樓之鐵造樓梯便利抵達
      ，且沿路有上訴人所栽種之盆栽；反之，被上訴人則無適
      宜方式抵達系爭9號房屋後方之鋼構陽台，並進而前往附
      圖所示代號（E）部分之土地區域，只能走鐵皮屋頂始能
      抵達（見本院卷二第307頁上方照片）。綜合上述現場情
      狀，被上訴人主張系爭地上物屬人為栽種、營建，且係上
      訴人所為等情，應堪以認定。基此，被上訴人主張上訴人
      應將坐落系爭365-5地號土地上，如附圖所示代號（E）部
      分面積3平方公尺之系爭地上物清除，將該部分土地返還
      被上訴人，亦屬有據。
六、綜上所述，被上訴人依民法第767條第1項規定，請求上訴人
    應拆除坐落系爭365-5號土地上，如附圖所示代號（A）部分
    面積6平方公尺之地上建物、代號（E）部分面積3平方公尺
    之系爭地上物，並將前開代號（A）、（E）部分範圍土地返
    還被上訴人，為有理由，應予准許。原審為上訴人敗訴之判
    決，並為准、免假執行之宣告，核無違誤。上訴論旨指摘原
    判決不當，求予廢棄改判，為無理由，應駁回其上訴。
貳、反訴部分
一、反訴原告（下稱上訴人）於本院提起反訴主張：
（一）系爭365-4號土地於78年6月15日分割出系爭365-5號、365
      -6號土地時，必然係以系爭7號、9號房屋之共同壁中線作
      為分割依據，本件係因當時地政人員作業失誤，導致系爭
      7號、9號房屋中線與系爭365-5號、365-6號土地地界產生
      誤差，應以分割土地時之真意為準，即：系爭365-5號土
      地應全部歸屬系爭9號房屋所有人所有，系爭365-6號土地
      應全部歸屬系爭7號房屋房屋所有人所有，爰先位依民法
      第765條規定，請求確認附圖所示代號（A）、（B）部分
      所有權存在。又賴陳彩琴於78年間取得系爭7號房屋開始
      ，基於行使地上權之意思占有使用系爭365-5號土地，已
      時效取得地上權登記請求權，爰備位依民法第772條準用
      第769條規定請求確認前開土地部分之地上權登記請求權
      存在。又如認伊為附圖所示代號（A）、（B）部分之實際
      所有權人，則被上訴人無法律上原因取得前開土地所有權
      登記之利益，致伊受有損害，另應依民法第179條前段規
      定，請求被上訴人將前開土地所有權移轉登記予伊等語。
（二）並聲明：
　　1.先位聲明：確認上訴人就坐落系爭365-5號土地，如附圖
      所示代號（A）部分面積6平方公尺及（B）部分面積2平方
      公尺土地所有權存在。
　　2.備位聲明：確認上訴人就被上訴人所有坐落系爭365-5號
      土地，如附圖所示代號（A）部分面積6平方公尺及（B）
      部分面積2平方公尺之地上權登記請求權存在。
　　3.再備位聲明：被上訴人應將系爭365-5號土地，如附圖所
      示代號（A）部分面積6平方公尺及（B）部分面積2平方公
      尺之所有權移轉登記予上訴人。
二、反訴被告（下稱被上訴人）則以：
　　上訴人提起本件反訴無非係以系爭7號、9號房屋自始係以「
    連棟建築且使用共同壁」方式建造為前提事實，惟伊於87年
    間購買系爭9號房屋時，與系爭7號房屋間尚留有空地，且二
    屋有各自獨立的加強樑柱、樓地板及加強樑高度不一致，二
    屋間更留有窗戶空隙，可見二屋之間並無共同壁存在。且系
    爭7號房屋現狀面寬4.3公尺與其稅籍資料之房屋平面圖所載
    面寬13台尺（約3.9393公尺）已有不同，系爭7號房屋已非
    原始建物。況上訴人於審理中就系爭7號房屋建造年度一再
    翻異說詞，未知究竟是61年、55年、56年還是48年所建，故
    其主張本件二屋是自56年起由同一人所建造並使用共同壁之
    房屋，並無可採等語。並聲明：上訴人之反訴駁回。
三、得心證之理由
（一）上訴人請求確認其就如附圖所示代號（A）、（B）部分土
      地之所有權存在，為無理由：
　　1.上訴人上開請求，係主張本件應以兩造房屋共同壁中線為
      準，判定系爭365-5號、365-6號土地之界線，故系爭7號
      房屋所占用之土地基地應全部均屬365-6號土地，上訴人
      始為前開占用土地部分之實質所有權人等語。
　　2.惟查，本件上訴人就兩造房屋是否係同一人連棟建造而使
      用共同壁乙節，未據其舉證以實其說，已如前述。又關於
      系爭365-4號土地分割時係以何基準為分割乙節，亦因無
      任何證據資料佐證而無從認定。是上訴人僅以系爭365-5
      號、365-6號土地係同時自系爭365-4號土地分割而出乙節
      ，遽為上開推論，即難屬有據。
　　3.況按地政主管機關依土地法重新實施地籍測量，有其一定
      之程序，其重測結果按土地法規定辦理公告，於公告期間
      內，土地所有權人未向該管地政機關提出異議，或逾期未
      聲請複丈或複丈結果無誤或經更正者，即生重測法律效力
      確定之效果，地政機關應即據以辦理土地標示登記，該重
      測之地籍圖即屬確定，不容捨棄該地籍圖上所標示之界線
      ，另定土地界線（最高法院89年度台上字第2285號判決意
      旨參照）。又地政機關就土地所為之測量，純為地政機關
      基於職權提供土地測量技術上之服務，將人民原有土地所
      有權範圍，利用地籍調查及測量等方法，將其完整正確反
      映於地籍圖、複丈成果圖、鑑定圖，初無增減人民私權之
      效力。再參酌地政機關製作之地籍圖，於主管機關逕行分
      割之土地，係依主管機關行政處分所定之分割線所定；在
      土地所有人自行分割之土地，係按土地所有人聲請分割登
      記時所定之分割線所定；於法院裁判分割時，係依法院所
      為之民事確定判決所定；就其餘之土地，則係按地籍圖製
      作前當時土地所有人指界而定，由此可見，地籍圖經界線
      即係相鄰土地所有人界址之所在甚明，從而，除有證據足
      資證明，地籍圖製作過程中存有該地籍圖所繪經界線，實
      與真實之界址位置不符之情形外，尚應以地籍圖經界線作
      為相鄰土地所有人界址所在之認定。
　　4.依上開說明，上訴人既主張目前系爭365-5號、365-6號土
      地經界線有誤，實與當初辦理系爭365-4號土地分割之真
      意未符，上訴人自應就目前地籍圖經界線位置有何與事實
      不符之情負擔舉證責任，然上訴人迄未舉證以實其說，則
      此部分之主張，自難遽以採信。而附圖所示代號（A）、
      （B）部分之土地目前既係坐落於系爭365-5號土地，前開
      部分土地即應屬被上訴人所有。上訴人主張其為此部分土
      地之所有權人，並無理由。
（二）上訴人請求確認其就如附圖所示代號（A）、（B）部分土
      地之地上權登記請求權存在，亦無理由：
　　1.按地上權得因時效而取得，此固觀民法第769條、第772條
      即明。惟所謂地上權，係以在他人土地之上下有建築物或
      其他工作物為目的而使用其土地之權，為用益物權之一種
      。又使用他人不動產之權利來源多端，客觀上雖有占有之
      事實，但占有人可能係以無權占有、所有、租賃或借貸等
      主觀意思為之，是如主張時效取得地上權者，即須舉證證
      明其係以行使地上權之意思而占有。且以所有意思占有土
      地，與以行使地上權之意思係以使用他人土地之意思占有
      土地，二者有別，並無包含關係。
　　2.上訴人固主張其前手賴陳彩琴於78年6月間即系爭365-4號
      土地分割出系爭365-5號、365-6號土地後，即基於行使地
      上權之意思以系爭7號房屋占有使用附圖所示代號（A）、
      （B）之系爭365-5號土地部分土地。然依上開說明，此至
      多僅能證明上訴人及其前手就前開土地有占有之事實，尚
      不足以認定其等係以行使地上權之意思而占有系爭土地。
      況本院於109年5月28日準備程序中闡明令上訴人說明其占
      有之主觀意思為何，上訴人復以：是所有權的意思（見本
      院卷一第252頁），益徵上訴人主觀上顯非基於行使地上
      權之意思而占有前開土地。此外，上訴人未能提出其他證
      據，以資證明其係以行使地上權之意思而占有，則上訴人
      徒以系爭7號房屋為其與前手占有使用，並自78年6月間即
      以行使地上權之意思占有逾20年為由，反訴主張其已時效
      取得地上權等語，洵不足採。是上訴人備位請求確認其就
      前開土地有地上權登記請求權存在，亦無理由。
（三）至上訴人備位再依不當得利之法律關係，請求被上訴人應
      將如附圖所示代號（A）、（B）部分土地所有權移轉登記
      予上訴人等語，因上訴人未能證明系爭365-4號土地分割
      時係以兩造房屋之共同壁為界，或現在地籍圖經界線有何
      與事實不符之處，均如前述，尚難認定上訴人為此部分土
      地之實質所有權人，則上訴人依此主張被上訴人無法律上
      原因，取得此部分土地所有權登記利益等語，即不足採。
四、綜上所述，上訴人提起反訴於先、備位分別請求確認上訴人就坐落系爭365-5號土地，如附圖所示代號（A）部分面積6平方公尺及（B）部分面積2平方公尺之土地所有權、地上權登記請求權存在，並依不當得利之法律關係，請求被上訴人應將前開土地之所有權移轉登記予上訴人，均於法無據，應予駁回。
參、本件本、反訴事證已臻明確，兩造其餘攻擊防禦方法及所提
    之證據，經本院斟酌後，核與判決結果不生影響，爰不予逐
    一論駁，併此敘明。
肆、訴訟費用負擔之依據：民事訴訟法第78條。
中　　華　　民　　國　　111 　年　　3 　　月　　17　　日
                  民事第二庭  審判長法　官　林鈺琅
　　　　　　　　　　　　　　　　　　法　官　蔡英雌
　　　　　　　　　　　　　　　　　　法　官　郭子彰
以上正本係照原本作成。
本判決不得上訴。
中　　華　　民　　國　　111 　年　　3 　　月　　18　　日
　　　　　　　　　                  書記官  李真萍
附圖：
【新北市新店地政事務所民國108年1月25日土地複丈成果圖】